臺灣新竹地方法院交通事件裁定　　　　100年度交聲字第172號
移送機關即
原處分機關　交通部公路總局新竹區監理所
異　議　人
即受處分人　劉邦壬
上列異議人即受處分人因違反道路交通管理處罰條例案件，對於
交通部公路總局新竹區監理所民國100 年3 月1 日竹監營字第裁
50-E00000000號道路交通管理事件裁決處分聲明異議，本院裁定
如下：
    主  文
原處分撤銷。
劉邦壬汽車駕駛人，經依道路交通管理處罰條例第三十五條第一
項規定吊扣駕駛執照，並於吊扣期間駕駛汽車經測試檢定酒精濃
度超過規定標準，吊銷駕駛執照，三年內不得考領駕駛執照，並
應接受道路交通安全講習。
    理  由
一、按受處分人，不服主管機關所為之處分，得於接到裁決書之
    翌日起20日內，向管轄地方法院聲明異議；又交通法庭認為
    聲明異議有理由者，應以裁定將原處分經聲明異議部分撤銷
    ，並自為裁定，道路交通管理處罰條例第87條第1 項、道路
    交通事件處理辦法第19條前段分別定有明文。次按汽車駕駛
    人飲用酒類或其他類似物後其吐氣所含酒精濃度超過每公升
    0.25毫克或血液中酒精濃度超過0.05﹪以上，不得駕車，道
    路交通安全規則第114 條第2 款定有明文。又按汽車駕駛人
    ，駕駛汽車經測試檢定有酒精濃度超過規定標準之情形者，
    處新臺幣（下同）15,000元以上60,000元以下罰鍰，並當場
    移置保管該汽車及吊扣其駕駛執照1 年；汽車駕駛人經依第
    1 項規定吊扣駕駛執照，並於吊扣期間再有第1 項情形者，
    處60,000元罰鍰，並當場移置保管該汽車及吊銷其駕駛執照
    ，亦經道路交通管理處罰條例第35條第1 項第1 款、第3 項
    前段定有明文。再依道路交通安全規則第2 條第1 項第1 款
    規定之名詞釋義，上開「汽車」係指在道路上不依軌道或電
    力架線而以原動機行駛之車輛（包括機器腳踏車），先予敘
    明。
二、原處分意旨略以：異議人即受處分人劉邦壬（以下簡稱異議
    人）於民國97年3 月20日下午4 時5 分許，騎乘車牌號碼FR
    E-940 號重型機車行經新竹縣竹東鎮○○路241 號附近時，
    與案外人廖丰碩駕駛之車牌號碼6626- KW號自用小客車發生
    碰撞（僅異議人1 人受傷），為警據報到場處理，為新竹縣
    政府警察局竹東分局竹東派出所警員查獲，並測得其吐氣所
    含酒精濃度為每公升1.18毫克，遭警員當場舉發並填掣竹縣
    警交字第E00000000 號舉發違反道路交通管理事件通知單（
    下稱舉發通知單），並移送原處分機關處理，原處分機關調
    查後認異議人有前開違規行為，乃於100 年3 月1 日依道路
    交通管理處罰條例第35條第3 項、第24條第1 項第2 款（原
    處分漏載項、款）、第67條第2 項（原處分漏載項）及違反
    道路交通管理事件統一裁罰基準及處理細則第41、43、44、
    67條規定，以竹監營字第裁50-E00000000號違反道路交通管
    理事件裁決書，認定異議人有「駕駛執照吊扣期間駕駛汽車
    ，且酒精濃度超過規定標準」之違規事實而裁處罰鍰60,000
    元，吊銷駕駛執照，自吊銷之日3年內不得重新考領駕駛執
    照，並應參加道路安全講習。
三、聲明異議意旨略以：異議人於97年3 月20日於新竹縣竹東鎮
    ○○路241 號前，因酒駕機車而遭違規告發，此案已被臺灣
    新竹地方法院檢察署檢察官（聲明異議狀誤載為臺灣新竹地
    方法院）判罰義務勞務100 小時，並於97年6 月20日至97年
    8 月18日執行完成，異議人已屆64歲高齡，名下無不動產及
    現金存款，且患有糖尿病及高血壓，基於一罪不二罰原則，
    可否取消監理機關之罰鍰或改為義務勞務，為此狀請撤銷原
    處分，爰依法聲明異議等語。
四、本件異議人酒後駕車係一個交通違規行為，有關其違規行為
    處罰效果之罰鍰、吊銷駕駛執照與施以道路交通安全講習等
    ，係依據同一法律規定（即道路交通管理處罰條例第35條第
    1 項第1 款、第3 項、第24條第1 項第2 款）所為之處罰，
    其處罰方式雖有3 種，但實際上為單一處分，無法割裂，與
    該項交通違規行為是否存在亦均無從分離，法院於審理時，
    應先確定異議人是否確有交通違規行為事實，再決定原處分
    機關所適用之法律有無錯誤。從而，異議人雖陳明僅就罰鍰
    部分聲明異議，其餘處罰部分並未提及，惟該吊銷駕駛執照
    及施以道路交通安全講習部分，與其交通違規行為是否存在
    既無從分離，法院自應全部予以審理，合先敘明（臺灣高等
    法院98年法律座談會第23號提案研討結果參照）。
五、經查，本件異議人於97年3 月20日下午4 時5 分許，騎乘車
    牌號碼FRE-940 號重型機車行經新竹縣竹東鎮○○路241 號
    附近時，與案外人廖丰碩駕駛之車牌號碼6626- KW號自用小
    客車發生碰撞，為新竹縣政府警察局竹東分局竹東派出所警
    員查獲，並測得其吐氣所含酒精濃度為每公升1.18毫克等情
    ，為異議人所不爭執，並有上開舉發通知單、裁決書、新竹
    縣政府警察局道路交通事故當事人酒精測定紀錄表、汽車駕
    駛人酒後生理協調平衡檢測紀錄表、刑法第一百八十五條之
    三案件測試觀察紀錄表、異議人警詢暨偵訊筆錄、案外人廖
    丰碩警詢筆錄、道路交通事故現場圖、道路交通事故調查報
    告表（一）（二）及道路交通事故照片6 張附卷可稽，堪認
    為真實。又異議人所考領之普通重型機車駕駛執照業經受吊
    扣處分（期間自96年6 月27日起至97年6 月26日止）之事實
    ，亦有監理機關之機車駕照基本資料在卷可參。
六、原處分關於罰鍰部分：
（一）按94年2 月5 日公布，95年2 月5 日施行之行政罰法第26
      條規定：「一行為同時觸犯刑事法律及違反行政法上義務
      規定者，依刑事法律處罰之。但其行為應處以其他種類行
      政罰或得沒入之物而未經法院宣告沒收者，亦得裁處之。
      前項行為如經不起訴處分或為無罪、免訴、不受理、不付
      審理之裁判確定者，得依違反行政法上義務規定裁處之」
      。又所謂「其他種類行政罰」，係指違反行政法上之義務
      應受裁罰性之不利處分，依行政罰法第2 條規定，包括限
      制或禁止行為之吊扣證照處分及警告性之講習處分在內。
      究其立法目的，一行為同時觸犯刑事法律及違反行政法上
      義務規定時，由於刑罰與行政罰同屬對不法行為之制裁，
      而刑罰之懲罰作用較強，故依刑事法律處罰，即足資警惕
      時，實無一事二罰再處行政罰之必要；且刑事法律處罰，
      由司法機關依法定程序為之，較符合正當法律秩序，應予
      優先適用，但罰鍰以外之沒入或其他種類行政罰，因兼具
      維護公共秩序之作用，為達行政目的，行政機關仍得併予
      裁處。是汽車駕駛人經測試檢定酒精濃度超過規定標準之
      行為，如同時涉犯刑法第185 條之3 之公共危險罪嫌者，
      道路交通主管機關除依上開行政罰法第26條第1 項但書規
      定，處以其他種類行政罰外（例如吊扣駕駛執照）外，關
      於行政罰鍰部分，即應依行政罰法第26條、道路交通管理
      處罰條例第10條等規定移送地方法院檢察署依刑事案件程
      序處理，嗣後如無行政罰法第26條第2 項所規定之經不起
      訴處分或為無罪、免訴、不受理、不付審理之裁判確定等
      事由，即不得依道路交通管理處罰條例第35條第1 項第1
      款（或同條第3 項）規定裁處行為人罰鍰之行政罰。
（二）次按行政罰法第26條明定「一行為不二罰」之原則，其應
      受行政罰之行為如經「不起訴處分或為無罪、免訴、不受
      理、不付審理」之裁判確定者，始得依違反行政法上義務
      規定裁處之，並未明列「緩起訴」處分在內，惟因緩起訴
      處分之最終使被告免於刑事訴追之效果，與「不起訴」處
      分之效果相類，是以行政罰法第26條第2 項解釋上是否包
      括緩起訴處分之情形在內，實非無疑。惟：1.就要件言，
      緩起訴處分係認被告有犯罪嫌疑，惟暫緩起訴，並課被告
      予一定之負擔或指示（同法第253 條之2 第1 項），此與
      不起訴處分係因犯罪嫌疑不足或其他法定事由（同法第25
      2 條、第253 條），且不得附條件或負擔，顯有不同。2.
      再者，檢察官之緩起訴處分，於緩起訴期間內如有：於
      期間內故意更犯有期徒刑以上刑之罪，經檢察官提起公訴
      者。緩起訴前，因故意犯他罪，而在緩起訴期間內受有
      期徒刑以上刑之宣告者。違背第253 條之2 第1 項各款
      之應遵守或履行事項情形之一者，檢察官得依職權或依告
      訴人之聲請撤銷原處分，繼續偵查或起訴，刑事訴訟法第
      253 條之3 第1 項定有明文。準此可認，經檢察官為緩起
      訴處分者，於緩起訴期間內，最終是否會被檢察官提起公
      訴，猶懸而未定，亦即緩起訴處分於猶豫期間內尚未具有
      實質之確定力，檢察官於緩起訴期間內，可對被告為繼續
      觀察，如被告顯無反省警惕之情或根本欠缺反省警惕之能
      力，檢察官仍得依職權或依告訴人之聲請，將被告緩起訴
      處分撤銷，此亦與不起訴處分之性質迥異。依前所述，行
      政罰法第26條第2 項既未明列緩起訴處分，自不宜擴張解
      釋法條中「不起訴處分」包含與其性質上仍有不同之緩起
      訴處分在內。再者，附負擔之緩起訴處分對受處分人所產
      生之法律效果，檢察官依刑事訴訟法第253 條之2 第2 項
      規定為緩起訴處分，課以被告金錢給付、勞務提供及處遇
      措施者，此等處分名義上雖非刑罰，仍是一種特殊之處遇
      措施，性質上已係實質制裁，造成被告財產減少、自由及
      人性尊嚴限制或義務增加等權利上不利之影響，是此類「
      特殊之處遇措施」性質上當屬干預人民自由之處分，實與
      刑事制裁無異，應可實質該當行政罰法第26條第1 項所指
      「依刑事法律」之處罰。
（三）本件異議人酒後超過規定標準而駕駛動力交通工具之行為
      ，同時涉犯道路交通管理處罰條例第35條第1 項第1 款、
      第3 項規定及刑法第185 條之3 之公共危險罪，其涉犯公
      共危險罪部分，業經臺灣新竹地方法院檢察署檢察官於97
      年3 月25日以97年度速偵字第670 號為緩起訴處分，其期
      間為1 年，並應於緩起訴處分確定後8 個月內，向臺灣新
      竹地方法院檢察署指定之公益團體提供100 小時之義務勞
      務，經依職權送請再議，亦經臺灣高等法院檢察署於97年
      4 月8 日以97年度上職議字第3626號處分書駁回在案，緩
      起訴期間為97年4 月8 日起至98年4 月7 日止，異議人並
      已於97年4 月8 日至97年12月7 日期間內完成100 小時義
      務勞役等情，有臺灣新竹地方法院檢察署檢察官97年度速
      偵字第670 號緩起訴處分書、臺灣高等法院檢察署97年度
      上職議字第3626號處分書、臺灣新竹地方法院檢察署檢察
      官執行緩起訴處分命令通知書、臺灣新竹地方法院檢察署
      義務勞務工作日誌影本各1 份及臺灣高等法院被告前案紀
      錄表在卷可參，是異議人酒後駕車，其呼氣酒精濃度超過
      規定標準而駕駛動力交通工具為警查獲，並受緩起訴處分
      期滿確定及於期間內已向指定之公益團體完成100 小時義
      務勞役之事實，應堪認定。依前所述，本件異議人所受之
      緩起訴處分固非刑法所定刑罰之種類，然已對異議人之名
      譽、心理產生相當制約並已影響異議人之自由等權益，亦
      應可實質該當行政罰法第26條第1 項之「依刑事法律」之
      處罰，復無行政罰法第26條第2 項規定所揭示「經不起訴
      處分或為無罪、免訴、不受理、不付審理之裁判確定者」
      此類未課予行為人實質上不利益負擔之情形，原處分機關
      依道路交通管理處罰條例第35條第1 項第1 款之規定，對
      異議人上開酒後駕車之違規行為予以裁罰時，就裁處罰鍰
      部分，有違一事不二罰之原則，難謂適法。
（四）至道路交通管理處罰條例第35條第8 項雖定有汽車駕駛人
      經裁判確定，而處以罰金低於該條例第92條所訂最低罰鍰
      基準規定，應依該條例裁決繳納不足最低罰鍰部分之規定
      。惟檢察官以緩起訴命被告向指定之公益團體提供義務勞
      務，並非命給付金錢，無比較基準，且與道路交通管理處
      罰條例第35條第8 項經裁判確定處以罰金性質迥異，並無
      所謂差額可言，自無適用該條例之可能（臺灣高等法院暨
      所屬法院99年法律座談會刑事類提案第37號提案研討結果
      參照），附此敘明。
七、又原處分機關依法另處異議人吊銷駕駛執照、3 年內禁考及
    施以道路交通安全講習部分，核與徒刑之目的不同、種類殊
    異，乃為達維護用路權人生命、身體安全之裁罰性不利處分
    ，依行政罰法第26條但書之規定，仍得裁處之。
八、綜上所述，異議人確有在裁決書所載時、地，為前揭交通違
    規行為，原處分機關依道路交通管理處罰條例第35條第3 項
    、第67條第2 項、第24條第1 項第2 款之規定，吊銷異議人
    駕駛執照、3 年內不得考領駕駛執照及施以道路安全講習部
    分之行政裁罰部分，核無違誤。惟原處分機關未予詳查，逕
    依道路交通管理處罰條例第35條第3 項規定裁罰異議人罰鍰
    60,000元部分，顯與行政罰法第26條第1 項前段、第2 項之
    規定意旨有違。從而，應認異議人提起本件異議為有理由，
    本院自應將原處分撤銷，自為裁罰如主文第2 項所示，以資
    適法。
九、據上論斷，應依道路交通管理處罰條例第87條第2 項，道路
    交通事件處理辦法第19條前段，裁定如主文。
中    華    民    國   100    年    5     月    5     日
                   交通法庭法  官  張詠晶
以上正本證明與原本無異。
如不服本裁定，應於裁定送達後5日內向本院提出抗告狀。
                           書記官  蕭汝芳
中    華    民    國   100    年    5     月    5     日